---
title: "Zarobki mieszkańców USA w roku 2000"
author: "Magdalena Potok"
date: "`r Sys.Date()`"
output: pdf_document
---

```{r setup, include=FALSE}
knitr::opts_chunk$set(echo = TRUE)
```


W tym raporcie przedstawię strukturę zarobków mieszkanców USA w roku 2000, porównam zarobki kobiet i mężczyzn oraz wyznaczę *przeciętne* zarobki. Moje obliczenia zostaną oparte na podstawie przeprowadzonych w 2000 roku ankiet dot. zarobków przez Bureau of Labor Statistics na reprezentatywnej próbie 55 899 mieszkańcow USA.


## Struktura zarobków

```{r, echo=FALSE, results="hide"}
F <- read.table("C:/Users/Madzia/Desktop/PSP2023/Raporty/raport1/income.dat")
colnames(F)<-c("Nr","Wiek","Wyksztalcenie","Plec","Roczne_zarobki", "Sektor zatrudnienia")

F1  <- F$Roczne_zarobki
options(scipen=999)
hist(F1, breaks = 70, col = 'antiquewhite2', main = 'Roczne zarobki mieszkańców USA w 2000 roku',xlim = c(0,400000), ylab = 'liczba osób', xlab = 'zarobki w dolarach', xaxp=c(0,400000,10))
abline(v = mean(F1), col = "black", lwd =2, lty = 5)
text(100000,4250, expression("średnia zarobków = "), srt=0.1, col = "black")
text(190000,4250, round(mean(F1),2), srt=0.1, col = "black")
text(225900,4250, "$", srt=0.1, col = "black")
abline(v = median(F1), col = "red", lwd =2, lty = 5)
text(106000,5050, expression("mediana zarobków = "), srt=0.1, col = "red")
text(190000,5050, round(median(F1),2), srt=0.1, col = "red")
text(215900,5050, "$", srt=0.1, col = "red")
abline(h=seq(0,6000, 1000), col="gray", lty="dotted" )

getmode <- function(v) { #funkcja moda
  uniqv <- unique(v)
  uniqv[which.max(tabulate(match(v, uniqv)))]
}




```
```{r, echo=FALSE}
c<- round(c(min(F1), quantile(F1, 1/4), getmode(F1), quantile(F1,1/2), max(F1), sd(F1), sd(F1)/mean(F1)),2)

df <- data.frame( Min = paste(" ",c[1]), Q1 = paste(" ",c[2]), Moda = paste(" ",c[3]), Media = paste(" ",median(F1)), Q3 = paste(" ",c[4]), Max = paste(" ",c[5]), Sd = paste(" ",c[6]), Var = paste(" ",c[7]))
row.names(df) <- c("wartość:")
df

```
Histogram pokazuje strukturę zarobków mieszkańców USA. Jest on asymetryczny, skośny w prawo. To oznacza, że większość mieszkańców zarabia około 40000`$` rocznie, a tylko nieliczni posiadają zarobki z przedziału 100000- 400000. Maksimum zarobków wynosi 425510, a minimum -24998.\
Osoby które posiadają ujemne wartości zarobków (170 osób - 0.3% populacji), są to głównie osoby samozatrudnione (163 osób), które wygenerowały więcej kosztów niż przychodów w 2000 roku. \
Rozstęp między maksimum, a minimum wynosi 450508 dolarów. Ta różnica oraz współczynnik zmienności równy 95% dają nam informację, że zróżnicowanie zarobków mieszkańców USA w 2000 roku było naprawdę duże. Więcej niż średnia (czyli 37864.61$) zarobiło 20045 osób, a mniej niż średnia 35854 - czyli aż 64%. \
Rozstęp międzykwartylowy porównuje różnicę klas i jest bardziej szczegółowy niż sam rozstęp, który bierze pod uwagę tylko skrajne wartości. Rozstęp międzykwartylowy wyniósł 29503.5, co dalej potwierdza nam fakt dużego zróżnicowania w zarobkach mieszkańców USA.
\


```{r, echo = FALSE, results="hide"}
425510-24998  #roznica miedzy max a min
F2 <- F$Wyksztalcenie
length(which(F1 < 0))
length(which(F1 < 0))/length(F1)
length(which((F$`Sektor zatrudnienia` == 7) & (F$Roczne_zarobki < 0)))  #samozatrudnione z ujemnymi zarobkami
length(which(F1 < mean(F1)))/length(F1) #ilosc osob zarabiajacych mniej niz srednia
length(which(F1 > mean(F1))) #ilosc osob zarabiajacych wiecej niz srednia
mean(F1)
quantile(F1, 3/4) - quantile(F1, 1/4) 

```
Na zarobek może wpłynąć wiele czynników, między innymi wykształcenie. Przebadam teraz wpływ tego czynnika na grupę mieszkańców USA.

```{r, echo = FALSE, results="hide"}
podst <- F[F$Wyksztalcenie==1,]
nps <- F[F$Wyksztalcenie==2,] 
sr <- F[F$Wyksztalcenie==3,]
npw <- F[F$Wyksztalcenie==4,]
lic <- F[F$Wyksztalcenie==5,]
mgr <- F[F$Wyksztalcenie==6,]



par(mfrow = c(2,3))
hist(podst$Roczne_zarobki, main = "Podstawowe",xlab = "zarobek", ylab = "Ilosc osob", ylim = c(0,15000), col="bisque1")
hist(nps$Roczne_zarobki, main = "Niepelne srednie",xlab = "zarobek", ylab = "Ilosc osob", ylim = c(0,15000), col="burlywood") 
hist(sr$Roczne_zarobki, main = "Srednie",xlab = "zarobek", ylab = "Ilosc osob", ylim = c(0,15000), col="burlywood1")
hist(npw$Roczne_zarobki, main = "Niepelne wyzsze",xlab = "zarobek", ylab = "Ilosc osob", ylim = c(0,15000), col="burlywood2")
hist(lic$Roczne_zarobki, main = "Licencjat",xlab = "zarobek", ylab = "Ilosc osob", ylim = c(0,15000), col="burlywood3")
hist(mgr$Roczne_zarobki, main = "Magisterium",xlab = "zarobek", ylab = "Ilosc osob", ylim = c(0,15000), col="burlywood4")


median(podst$Roczne_zarobki)
median(nps$Roczne_zarobki)
median(sr$Roczne_zarobki)
median(npw$Roczne_zarobki)
median(lic$Roczne_zarobki)
median(mgr$Roczne_zarobki)

length(which(F$Wyksztalcenie == 1))

```

Tak się prezentuje liczność osób z danym wykształceniem.

```{r, echo=FALSE}
df <- data.frame(Podstawowe = c(length(which(F$Wyksztalcenie == 1))), 
           `Niepelne srednie` = c(length(which(F$Wyksztalcenie == 2))),
           Srednie = c(length(which(F$Wyksztalcenie == 3))),
           `Niepelne wyzsze` = c(length(which(F$Wyksztalcenie == 4))),
           `Wyzsze lic` = c(length(which(F$Wyksztalcenie == 5))),
           `Wyzsze mgr`= c(length(which(F$Wyksztalcenie == 6))))
row.names(df) <- c('ilość')
df

```
Histogramy pokazują rozkład zarobków mieszkańców USA w zależności od wykształcenia. Można zauważyć, że najliczniejszą grupą były osoby z wykształceniem średnim, a zaraz po nim grupa z wykształceniem niepełnym wyższym. Wszystkie histogramy są asymetryczne skośne w prawo, jednak można zauważyć, że im wyższy stopień naukowy - tym wykres się spłaszcza. To znaczy że zmniejszają się różnice zarobkowe między klasami, a co za tym idzie więcej osób zarabia więcej pieniędzy. 
\
Średnimi (licząc na podstawie wartości środkowej odpornej na obserwacje odstające) zarobkami z każdej grupy są: wykształcenie podstawowe - 15765`$`, wykształcenie niepełne średnie - 17011`$`, wykształcenie średnie - 24428`$`, wykształcenie niepełne wyższe - 29500`$`, wykształcenie wyższe (licencjat) - 40072`$`, wykształcenie wyższe (magistrum) - 55350`$`. Nie powinna nikogo zdziwić informacja, że im wyższe wykształcenie, tym średni zarobek wyższy.




## Porównanie zarobków kobiet i mężczyzn

Oprócz takich oczywistych czynników, jak wykształcenie, na zarobek może wpływać płeć. Poniżej przeanalizowałam jak wpływa ten czynnik na grupę mieszkańców USA. 
\
Tak prezentuje się ilość osób poszczególnych płci:
```{r,echo=FALSE}
data.frame(Plec = c('Kobiety', 'Mężczyźni'), `Ilość osób` = c(length(which(F$Plec == 2)), length(which(F$Plec ==1))), Procent = round(c(length(which(F$Plec == 2))/length(F$Plec)*100,length(which(F$Plec == 1))/length(F$Plec)*100),2))


```
Widać, że mężczyźni stanowili liczniejszą grupę od kobiet, teraz porównam statystyki obu grup.

```{r pressure, echo=FALSE}
F3 <- F[F$Plec == 1,] #mezczyzni
F4 <- F[F$Plec == 2,] #kobiety


par(mfrow = c(1,2))

options(scipen=999)

hist(F3$Roczne_zarobki, breaks = 75, col = 'cornsilk3', main = 'Roczne zarobki mężczyzn',xlim = c(0,150000), ylab = 'liczba mężczyzn', xlab = 'zarobki w dolarach')



hist(F4$Roczne_zarobki, breaks = 75, col = 'cornsilk4', main = 'Roczne zarobki kobiet',xlim = c(0,150000), ylab = 'liczba kobiet', xlab = 'zarobki w dolarach')



F3K <- round(summary(F3$Roczne_zarobki),2)
F4K <- round(summary(F4$Roczne_zarobki),2)



df <- data.frame(Min = paste(" ",c(F3K[1],F4K[1])), Q1 = paste(" ",c(F3K[2],F4K[2])), Mediana = paste(" ",c(F3K[3],F4K[3])), Srednia = paste("",c(F3K[4], F4K[4])),Q3 = paste("",c(F3K[5], F4K[5])), Max = paste("",c(F3K[6],F4K[6])), Sd = paste("", round(c(sd(F3$Roczne_zarobki),sd(F4$Roczne_zarobki)),2)), Var = paste("",round(c(sd(F3$Roczne_zarobki)/mean(F3$Roczne_zarobki),sd(F4$Roczne_zarobki)/mean(F4$Roczne_zarobki)),2)))
row.names(df) = c('Mezczyzni','Kobiety')
df

```

```{r, echo = FALSE, results="hide"}
length(which(F3$Roczne_zarobki > mean(F4$Roczne_zarobki)))/length(F$Plec == 2)*100
length(which(F4$Roczne_zarobki > mean(F3$Roczne_zarobki)))/length(F$Plec == 1)*100
getmode(F3$Roczne_zarobki)
getmode(F4$Roczne_zarobki)

```

Histogramy obu płci są asymetryczne skośne w prawo i wyglądaja podobnie, jednak jeśli spojrzymy na dokładne statystyki widać różnicę liczbową tych grup. Jak widać z ramki danych - maksimum i minimum całej grupy mależy do mężczyzn, mają oni również dużo wyższą średnią od pań wynoszącą 46489.5`$`, natomiast kobiet wynosi 28422.34`$`. Mediana również różni się, aż o 13000`$` na korzyść mężczyzn. Aż 33% panów miało wyższy zarobek od średniego zrobku grupy kobiet, gdzie jedynie 7% kobiet miało wyższy zarobek od średniego zarobku mężczyzn. Dominanta grupy mężczyzn wynosiła 30000`$`, a kobiet 20000`$`. Współczynnik zmienności na poziomie 90% pokazuje nam, że w obu grupach występuje duże zróżnicowanie zarobkowe.
 \
Na tak dużą przewagę mężczyzn nad kobietami może wpływać wiele czynników. Poniżej przedstawię to zróżnicowanie dla poszczególnych sektorów zatrudnienia.
 
```{r, echo = FALSE}
F35 <- F3[F3$`Sektor zatrudnienia` == 5,] #mezczyzni sektor prywatny
F36 <- F3[F3$`Sektor zatrudnienia` == 6,] #mezczyzni sektor publiczny
F37 <- F3[F3$`Sektor zatrudnienia` == 7,] #mezczyzni samozatrudnienie

F45 <- F4[F4$`Sektor zatrudnienia` == 5,] #kobiety sektor prywatny
F46 <- F4[F4$`Sektor zatrudnienia` == 6,] #kobiety sektor publiczny
F47 <- F4[F4$`Sektor zatrudnienia` == 7,] #kobiety samozatrudnienie



df <- data.frame(s_prywatny = c(mean(F35$Roczne_zarobki),mean(F45$Roczne_zarobki)),
                 ilosc_pryw = c(nrow(F35),nrow(F45)),
                 s_publiczny = c(mean(F36$Roczne_zarobki),mean(F46$Roczne_zarobki)), 
                 ilosc_pub = c(nrow(F36),nrow(F46)),
                 samozatrud = c(mean(F37$Roczne_zarobki),mean(F47$Roczne_zarobki)),
                 ilosc_sam = c(nrow(F37),nrow(F47)))
row.names(df) = c('Mężczyźni', 'Kobiety')
df


```

```{r, echo = FALSE, results="hide"}
mean(F45$Roczne_zarobki)/mean(F35$Roczne_zarobki)*100
mean(F46$Roczne_zarobki)/mean(F36$Roczne_zarobki)*100
mean(F47$Roczne_zarobki)/mean(F37$Roczne_zarobki)*100
```
 Powyższe statystyki przedstawiają nam średnią zarobków mężczyzn i kobiet zależnie od sektora pracy. Największa różnica zarobków znajduje się w samozatrudnieniu - średnio kobieta zarobiła jedynie 46% tego, co średnio zarobił mężczyzna.
Następnie w sektorze prywatnym średnio kobieta zarobiła 62% tego co mężczyzna.
Najmniejsze zróżnicowanie występuje w sektorze publicznym - tam średnio kobieta zarobiła aż 70% średniego zarobku mężczyzny.
\
 Mężczyźni zatem przebijają kobiety w zarobkach pod względem każdej statystyki. Przyczyny takiego zjawiska mogą być różne, mamy jednak za mało danych, aby dokładnie przeanalizować ten problem. 



## Przeciętne wynagrodzenie mieszkańców USA w roku 2000

Jako definicję *przeciętnego* wynagrodzenia mieszkańców USA w roku 2000 wybrałam medianę.
Wyniosła ona 29717`$` rocznie. Mediana jest statystyką, która mówi nam, że dokładnie 50% osób zarabiało mniej niż 29717`$` rocznie oraz dokładnie drugie 50% zarabiało więcej. Można również zauważyć, że wynik ten jest całkiem zbliżony do mody tych obserwacji, która wyniosła 20000`$`, czyli najwięcej mieszkańców USA właśnie tyle zarabialo w 2000 roku. Jest ona również dużo bardziej odporna na obserwacje odstąjące od średniej, która w każdym liczonym przykładzie wychodziła wyższa.W przypadku tych danych było bardzo dużo obserwacji odstających, o czym świadczył wysoki wynik współczynnika zmienności. Średnia nie jest odporna na takie obserwacje, zatem mediana wydaje się być lepszym wyborem jako definicję przeciętnego wynagrodzenia mieszkańców USA w roku 2000. 
\
\

## Wnioski

* W 2000 roku połowa mieszkańców USA zarabiała poniżej 29 717`$` rocznie
* Statystycznie kobiety zarabiały mniej od mężczyzn, pomimo pracowania w tym samym sektorze zatrudnienia
* Zarobki w USA w 2000 roku posiadały bardzo dużo obserwacji odstających, co wpłynęło na nieadekwatną średnią oraz duży współczynnik zmienności










